臺灣高雄地方法院民事判決　　　　　　　　　　　　　　九十一年再易字第一八號
　　再審原告　　甲○○○
　　再審被告　　乙○○○
右當事人間請求確認本票債權不存在事件，再審原告對於民國八十四年二月十四日本
院八十三年度簡上字第八九號第二審確定判決提起再審之訴，本院判決如左：
    主      文
再審之訴駁回。
再審訴訟費用由再審原告負擔。
    理      由
一、再審意旨略以：再審原告於原審審理中主張系爭本票上再審原告之姓名係偽造，
    印章係遭用，指模非再審原告所有，再審原告並未為發票行為，惟因原審並未
    將系爭本票上之再審原告簽名與指模送請相關公正機關鑑定，以致逕以再審原告
    無法舉證系爭本票上印章係被盜用或本票係偽造等情駁回再審原告之訴。查系爭
    本票上「甲○○○」之簽名及名下指模均非再審原告所為，係在原審中未經原審
    送請鑑定，而且雖知此一證物，但在未鑑定時亦無法使用，今在台灣高等法院高
    雄分院（以下簡稱高雄高分院）八十八年度重上更（二）字第九號請求塗銷抵押
    權設定登記事件中，將採集之再審原告及訴外人邱元裕之雙手十指捺印送請調查
    局鑑定，經調查局檢視該局存檔之兩造與訴外人呂惠宏、陳趙蔥爭執之本票三張
    （其中票號０七五三五六號面額新台幣一千萬元到期日民國八十二年三月二十八
    日之本票為系爭本票）上「甲○○○」簽名下方所捺印之放大照片，認紋線模糊
    不清，特徵不明，故無法與送鑑之指紋登記卡上指印進行比對，惟本票上邱元裕
    簽名下方所捺指紋與送鑑邱元裕登記卡上之右姆指所捺指紋為相同，此有該局八
    十八、八、十一  (88)陸八八０五五八六二號函可稽，鈞院八十三年度簡上字第
    八九號民事判決，漏未對上述有利再審原告之證物加以斟酌，依民事訴訟法第四
    百九十七條規定，得提起再審之訴，又上述證物如在原審訴訟程序經鈞院斟酌，
    必可受較有利益之裁判，依民事訴訟法第四百九十六條第一項第九款、第十三款
    之規定，亦得以再審之訴對於確定判決聲明不服。又本件系爭本票與鈞院八十二
    年重訴字第一七四號確認抵押權不存在民事判決所示之抵押權債權係同一原因關
    係，而鈞院八十二年度重訴字第一七四號民事判決，業經高雄高分院八十九年度
    重上更（三）字第三四號民事判決及最高法院九十一年度台上字第八０六號民事
    判決，確認抵押權係遭偽造，而判決抵押權不存在，則本件系爭本票係在同一原
    因關係下，亦為偽造，依民事訴訟法第四百九十六條第一項第十二款之規定，亦
    得提起再審之訴。末按再審之訴，應於三十日不變期間內提起，前項期間，自判
    決確定時起算，但再審之理由知悉在後者，自知悉時起算，民事訴訟法第五百條
    第一項、第二項定有明文，茲前述未經斟酌之證物及為本件判決基礎之系爭本票
    係偽造，於高雄高分院八十九年度重上更（三）字第三四號民事判決及最高法院
    九十一年台上字第八０六號民事判決，經上開二法院斟酌後為再審原告有利之判
    決，而上述判決於九十一年五月十五日經再審原告收受後，知悉確有再審理由，
    謹於上述再審不變期間內，提起本件再審之訴等語。
二、按有左列各款情形之一者，得以再審之訴對於確定終局判決聲明不服... （九）
    為判決基礎之證物係偽造或變造者。... （十二）當事人發見就同一訴訟標的在
    前已有確定判決或和解、調解或得使用該判決或和解、調解者。（十三）當事人
    發見未經斟酌之證物或得使用該證物者，但以如經斟酌可受較有利益之裁判者為
    限；又依四百六十六條不得於第三審法院之事件，除前條規定外，其經第二審確
    定之判決，如就足影響於判決之重要證物，漏未斟酌者，亦得提起再審之訴，民
    事訴訟法第四百九十六條第一項第九款、第十二條、第十三款、第四百九十七條
    分別定有明文。經查：
（一）原判決（本院八十三年簡上字第八九號判決）係於八十三年十二月二十日宣判
      ，因該件訴訟標的之價額為新台幣一千萬元，已逾修正前（八十八年二月三日
      ）民事訴訟法第四百六十六條所定上訴利益，為得上訴於第三審法院之事件，
      再審原告於收受原判決後於法定期間內提起上訴，經原審法院認再審原告之上
      訴理由非屬適用法律顯有錯誤，而於八十四年二月十四日以裁定駁回之，再審
      原告不服提起抗告，經最高法院於八十四年四月十四日駁回抗告，此經本院核
      閱上開案卷明白。準此，原審事件依修正前民事訴訟法第四百六十六條規定既
      為得上訴於第三審之事件，且再審原告實際上亦於法定期間內提起上訴，則再
      審原告援引民事訴訟法第四百九十七條規定為本件再審事由，顯有誤會。惟對
      於簡易訴訟程序之第二審確定終局裁判，如就足以影響於裁判之重要證物，漏
      未斟酌者，亦得提起再審之訴或聲請再審，此為民事訴訟法第四百三十六條之
      七所明定，乃原判決係簡易訴訟程序之第二審確定終局判決，故本院就再審原
      告所主張原判決有足以影響於裁判之重要證物漏未斟酌之再審事由，仍應予以
      審究，先予敘明。
（二）茲再審原告於原審訴訟程序中以系爭本票內「甲○○○」簽名下之指印非其捺
      蓋為系爭本票非其簽發之論據之一，並於八十三年八月十五日準備程序中陳明
      系爭支票業經台灣高雄地方檢察署八十三年偵續字第一一三號偵查案件承辦檢
      察官送請鑑定，原審受命法官遂於八十三年十月十一日批示審理單命書記官查
      詢上開偵查事件進度並調取相關書類，嗣再審原告於八十三年十月十四日準備
      程序中復陳稱：「本票上面之指印不清楚，無法鑑定，經檢方不起訴處分」等
      語，此經本院調取原審事件全卷核閱明確。準此，足認原審已參酌他案鑑定結
      果就上開指印之證據價值予以斟酌，僅不採為原判決之基礎而已。是以，縱認
      上開指印係足以影響裁判之重要證物，原審亦無漏未斟酌之可言。
（三）又以，民事訴訟法第四百九十六條第一項第九款必須確定判決係以偽造或變造
      之證物為判決基礎者，始有該款規定之適用，如該證物為確定判決擯棄不採，
      既不影響判決之基礎，則不能據為該款所定之再審理由。乃上開指印並未經原
      判決採為判決之基礎，已如前述，是縱有偽造或變造情事，原判決亦無該款之
      情形可言。
（四）再者，民事訴訟法第四百九十六條第一項第十三款所謂當事人發見未經斟酌之
      證物或得使用該證物，係指前訴訟程序事實審之言詞辯論終結前已存在之證物
      ，因當事人不知有此未經斟酌，現始知之，或雖知有此而不能使用，現始得使
      用者而言，若在前訴訟程序事審之言詞辯論終結前尚未存在之證物，本無所謂
      發見，自不得以之為再審理由。茲系爭本票早於原審訴訟程序中即為再審原告
      所知，並予援用、論述，且交由他案檢察官命為鑑定，並無不能使用之情形，
      此觀諸原審卷宗明甚，是以，上開指印顯無所謂發見之可言。至再審原告主張
      ：系爭本票在原審中未經原審送請鑑定，而且雖知此一證物，但在未鑑定時亦
      無法使用云云。惟按文書之真偽，得依核對筆跡或印跡證之，民事訴訟法第三
      百五十九條定有明文，而供核對之筆跡是否與文書上之筆跡相符，法院本得依
      其自由心證判斷之，如認為無命鑑定之必要，無論當事人有無鑑定之聲請，法
      院均得不命鑑定，自為判斷（最高法院二十八年上字第一九０五號判例參照）
      。準此，足見系爭本票內指印之真偽由法院自為判斷，或由法院命為鑑定後參
      酌而為判斷，依法均無不可，並非未鑑定即無法使用，況原審已就系爭本票經
      他案承辦檢察官命為鑑定之結果為斟酌，而該鑑定結果亦僅敘述上開指印「紋
      線模糊不清，特徵不明，故無法與送鑑之指紋登記卡上指印進行比對」，此有
      高雄高分院八十八年度重上更（二）字第九號判決在卷可按，就該指印之真偽
      亦未能進一步解明，是原審有無就系爭本票命為鑑定與上開事件之判斷不生影
      響，且系爭本票亦不因原審未命為鑑定而有所謂不能使用之情形。
（五）原判決之訴訟標的係對再審被告確認系爭本票之債權不存在，而本院八十二年
      重訴字第一七四號事件之訴訟標的係請求對再審被告確認抵押權不存在並予塗
      銷，兩者一為本票債權，一為抵押權，顯非同一訴訟標的。抑且，縱認上開本
      票債權、抵押權所擔保之債權係基於同一原因事實而生，具判斷上之同一性或
      關連性，惟原判決早於八十四年二月十四日確定，而本院八十二年重訴字第一
      七四號事件迭經兩造輾轉上訴，互有勝負，迨至最高法院以九十一年四月二十
      六日九十一年度台上字第八０六號判決駁回再審被告及該件另二名上訴人陳趙
      蔥、呂惠宏之上訴後，始確定由再審原告獲勝訴判決，此有高雄高分院八十八
      年度重上更（二）字第九號、八十九年度重上更（三）字第三四號、九十一年
      度台上字第八０六號判決在卷可按。準此，原審為原判決時，本院八十二年度
      重訴字第一七四號事件尚未判決確定，是亦無就同一訴訟標的在前已有確定判
      決之可言。
三、綜上所述，本院八十三年度簡上字第八九號判決並無漏未斟酌足以影響裁判之重
    要證物，系爭本票「甲○○○」簽名下之指印早於該件訴訟程序中為再審原告所
    知且予援用，僅未經原審採為判決之基礎，而原審判決時該訴訟標的前亦無已確
    定之判決存在。再審原告指摘上開判決有足以影響裁判之重要證據漏未斟酌、民
    事訴訟法第四百九十六條第一項第九款、第十二款、第十三款等情形，顯無理由
    。爰不經言詞辯論，逕予以判決駁回。
四、依民事訴訟法第五百零二條第二項、第七十八條，判決如主文。
中　　　華　　　民　　　國　　九十一　　年　　十二　　月　　二十五　　　日
                              臺灣高雄地方法院民事第二庭
~B審判長法官      吳進寶
~B法　　　官　　　蘇姿月
~B法　　　官      甯　馨
右為正本係照原本作成。
本判決得上訴最高法院。
中　　　華　　　民　　　國　　九十一　　年　　十二　　月　　二十五　　　日
~B法院書記官　　　林麗文
